臺灣高等法院刑事判決　　　　　　　　93年度上訴字第2568號
　　上　訴　人
　　即　自訴人　子○○
　　　　　　　　癸○○
　　　　　　　　丑○○○
　　　　　　　　乙○○
　　共　　　同
　　自訴代理人　葉民文律師
　　　　　　　　莊佳樺律師
　　被　　　告　丙○○
　　　　　　　　丁○○
　　　　　　　　壬○○原名黃.
　　右三人共同
　　選任辯護人　邱秀珠律師
　　被　　　告　辛○○
　　　　　　　　庚○○原名湯.
　　　　　　　　戊○○
　　　　　　　　己○○○
上列上訴人等因被告等偽造文書等案件，不服臺灣桃園地方法院
87年度自字第53號，中華民國93年5月28日、93年7月5第一審判
決，提起上訴，本院判決如下：
        主  文
原判決關於丙○○、丁○○、壬○○、辛○○、庚○○、戊○○
、己○○○被訴偽造楊梅鎮○○○○段九七－三五四號、九七－
二三六地號土地之土地使用同意書無罪部分，撤銷。
丙○○、丁○○、壬○○、辛○○、庚○○、戊○○、己○○○
被訴偽造楊梅鎮○○○○段九七－三五四、九七－二三六地號土
地之土地使用同意書附於（七八）二六一號建造執照案部分，免
訴。
其餘上訴駁回。
        理  由
一、自訴意旨略以：
    甲部分：
　　(一)自訴人子○○、癸○○、丑○○○部分：
　　１自訴人子○○、癸○○、丑○○○等3人於75年8月13日，
      將共有坐落桃園縣楊梅鎮○○○○段九七之十五地號之土
      地，與被告丙○○合建，由被告丁○○代書擬約，合建契
      約中明定被告丙○○應交付保證金，且依約應建築二層半
      房屋，並以自訴人丑○○○、癸○○、子○○指定之人為
      起造人，同時辦理系爭合建分配房屋建物第一次所有權登
      記，然被告丙○○並未履約，擅自將自訴人丑○○○、癸○○、子○○等人合建分得之房地委託銷售之房屋以自己
      名義售出，並吞占銷售款項；此外，被告丙○○未依約定
      交足保證金新台幣（下同）80萬元，房屋僅建二層樓及屋
      頂突出物，並自行變更、縮小原訂每戶房屋建築面積，由
      24戶變更為32戶，造成自訴人丑○○○、癸○○、子○○
      3人應分配房屋面積嚴重縮小，而分配予自訴人丑○○○
      、癸○○、子○○3人所有之8戶屋，僅移轉門牌號碼：桃
      園縣楊梅鎮○○路175巷8弄18號之房地（地號97－335地
      號，建號1193號）所有權登記予自訴人丑○○○、癸○○
      、子○○指定之黃瑞春名下，致使自訴人丑○○○、癸○○、子○○3人因被告丙○○之不法行為，受有嚴重財產
      上損害。
    ２自訴人丑○○○、癸○○、子○○3人於簽約後陸續交付
      身分證明文件及印鑑證明予被告丁○○，由其辦理買賣、
      分割等手續，而被告丙○○原應依合建契約約定建築24間
      房屋，惟其為增加可建築面積，並利用分割後應屬自訴人
      丑○○○、癸○○、子○○3人所有之97之15、97之365、
      97之366地號土地，由被告庚○○（原名湯發煜）向第3人
      彭阿榮購買與前揭土地相鄰之970之19地號土地，而於97
      之15、97之365地號土地上建屋，該2間房屋必須使用自訴
      人等3人所有之97之322地號土地做為出入之通道，被告丙○○乃偽造自訴人丑○○○、癸○○、子○○3人之簽名
      於97之322地號之土地使用同意書上，並以其申請建造執
      照，以增建4間房屋；分割自97－15地號之97－337地號土
      地，嗣又分割為97－337地號及97－368地號2筆土地，登
      記之所有權人亦為自訴人丑○○○、癸○○、子○○等3
      人，被告丙○○及辛○○除未將97－337地號及97－368
      地號土地所有權狀交與自訴人丑○○○、癸○○、子○○
      ，且又未經自訴人丑○○○、癸○○、子○○同意，偽造
      自訴人丑○○○、癸○○、子○○3人之簽名於97－337
      地號及97－368地號土地之土地使用同意書上，並以之申
      請建造執照，以建築建號1242、1239房屋，竊佔同段97
      －350、97－351、97－368地號土地至今。
    ３被告丙○○、丁○○未經自訴人癸○○同意以其為起造人
      之一申請（78）桃縣建管執照字第261號建造執照並擅自
      偽造其簽名及盜刻使用其印章於其上，嗣又將原起造人癸○○之名義變更；而被告丙○○與被告壬○○（原名黃怡
      菁）係夫妻，被告丁○○與被告己○○○為夫妻關係，與
      被告辛○○、庚○○、戊○○則為夫妻父母子女之親屬關
      係，上開申請建造執照之起造人、辦理土地登記之代書乃
      至產權過戶之所有權人，渠等均牽涉其中，就上述犯行互
      有犯意聯絡。
    (二)自訴人乙○○部分：
      原為自訴人子○○等3人所有，自坐落楊梅鎮○○○○段9
      7之15地號土地所分割出來之同地段97之350、97之350、
      97之3683地號3筆土地，本因對外無行駛通道無法建築房
      屋，被告丙○○為增加建築面積，遂先後於75年9月23日
      及77年9月7日，向自訴人牟宣力（已於91年7月18日死亡
      ，其子女即直系血親乙○○於91年8月26日承受訴訟）購
      買同地段相鄰之97 之236及97之353（當初誤載為97之95
      ）地號2筆土地之部分土地，做為道路通行之用。其中97
      之236地號分割出97 之353、97之354地號，又由97之353
      地號分割出97之367地號，前揭土地分割後所有情況為：
      97之353地號為自訴人牟宣力所有，97之354及97之367地
      號為被告丙○○所有。因自訴人牟宣力之住所坐落於97之
      94地號土地上，故與被告丙○○協議，分割後欲將所有相
      鄰之97之353地號土地做為廚房、花園、車庫及分隔圍牆
      之用，而由被告丙○○為自訴人牟宣力進行施工，作為買
      賣價金之支付。被告丙○○以辦理分割及買賣過戶取得自
      訴人牟宣力之印鑑章，而於77年11月10日先將自訴人牟宣
      力所有之97之353地號辦理分割，因分割增加地號97之367
      ，再於78年1月1月23 日將97之367地號辦理買賣移轉登記
      予被告丙○○，竟利用辦理分割及買賣過戶取得自訴人牟
      宣力印鑑章之便，未經自訴人牟宣力同意，盜用自訴人牟
      宣力之印章在大平山下段97之236地號、97－354地號土地
      使用同意書上，並偽簽自訴人牟宣力姓名，偽造完成自訴
      人牟宣力名義出具之大平山下段97之236地號、97－354地
      號土地使用同意書，再附於以被告庚○○（原名湯發煜）
      等9人為起造人之建造執照申請案，於78年2月3日向桃園
      縣政府工務局申請建造執照；又於78年3月28日以被告丙○○及辛○○為起造人，並偽造自訴人牟宣力之簽名及使
      用其印鑑章於97之353、97之367地號土地使用同意書上，
      申請建築執照及使用執照，因而使自訴人牟宣力所有之97
      之353地號土地將成為既成巷道，而建築於其上之廚房、
      花園、車庫及分隔圍牆有隨時被拆除之虞。又被告丙○○
      及辛○○身為建商及代書，明知建築房屋必須留設通道及
      其面積大小，卻蒙蔽自訴人牟宣力仍為其於97之353地號
      土地上興建廚房、花園、車庫及分隔圍牆，取信自訴人牟
      宣力，以遂行渠等得以建築房屋之不法利益。而被告丙○○與被告壬○○係夫妻，被告丁○○與被告己○○○為夫
      妻關係，與被告辛○○、庚○○、戊○○則為夫妻父母子
      女之親屬關係，上開申請建造執照之起造人、辦理土地登
      記之代書乃至產權過戶之所有權人，渠等均牽涉其中，被
      告丁○○雖未具名，惟合建契約、買賣契約、土地登記表
      格之字跡均出自其手，其等就上述犯行互有犯意聯絡。
    (三)因認被告丙○○、丁○○、壬○○、辛○○、庚○○、戊○○、己○○○共同涉有刑法第216條、第210條行使偽造
      私文書罪、第214條使公務員登載不實罪、第335條第1項
      普通侵占既遂罪、第339條第2項詐欺得利既遂罪、第342
      條第1項背信既遂罪嫌。
    乙部分
    (一)關於自訴人子○○、癸○○、丑○○○部分：緣自訴人子
      ○○、癸○○、丑○○○等3人於民國75年8月13日，將共
      有坐落桃園縣楊梅鎮○○○○段97之15地號之土地，與被
      告丙○○合建，被告丙○○原應依合建契約約定建築24間
      房屋，惟其為增加可建築面積，利用上開土地分割後應屬
      自訴人子○○、癸○○、丑○○○等3人所有之97－359、
      97之15、97之365、97之366地號土地，並再由被告庚○○
      （原名湯發煜）向第3人彭阿榮購買與前揭97之15、97之
      365、97之366地號土地相鄰之97之19地號土地，增建5間
      房屋，占用自訴人丑○○○、癸○○、子○○前開土地；
      又自同段97－15地號土地分割出之97之322地號土地，目
      前做道路使用，雖登記為自訴人丑○○○、癸○○、子○○3人所有，被告丙○○等卻將土地所有權狀據為己有，
      拒不返還自訴人丑○○○、癸○○、子○○，而被告丙○○與被告壬○○（原名黃怡菁）係夫妻，被告丁○○與被
      告己○○○、辛○○、庚○○（原名湯發煜）、戊○○互
      為夫妻父母子女之親屬關係，上開申請建造執照之起造人
      、辦理土地登記之代書乃至產權過戶之所有權人，渠等均
      牽涉其中，就上述犯行互有犯意聯絡。
    (二)關於自訴人乙○○（自訴人牟宣力之子女）部分：原為自
      訴人子○○等3人所有，自坐落桃園縣楊梅鎮○○○○段
      97之15地號土地所分割出來之同地段97之350、97之351、
      97之368三筆土地，本因對外無行使通道無法建築房屋，
      被告丙○○為增加建築面積，遂先後於75年9月23日及77
      年9月7日，向自訴人牟宣力購買同地段相鄰之97之236地
      號及97之353地號（當初筆誤載為97之95）二筆土地之部
      分土地，做為道路通行之用。其中97之236地號分割出97
      之353地號、97之354地號，又由97之353地號分割出97之
      367地號，而前開土地分割後所有情況為：97之353地號為
      自訴人牟宣力所有，97之354地號及97之367地號為被告丙○○所有；詎被告丙○○、丁○○二人竟趁自訴人牟宣力
      將上開土地出賣予被告丙○○，因辦理土地分割及移轉登
      記手續，而將印鑑章、印鑑明等相關文件交付予被告丁○○時，於75年10月間，盜用自訴人牟宣力之印章在大平山
      下段97之236地號土地使用同意書上，並偽簽自訴人牟宣
      力姓名，偽造完成自訴人牟宣力名義出具之大平山下段97
      之236地號土地使用同意書，再附於（75）2197號建造執
      照申請案向桃園縣政府建設局申請建造執照；又未經自訴
      人牟宣力同意，盜用自訴人牟宣力之印章在大平山下段97
      之236地號、97－354地號土地使用同意書上，並偽簽自訴
      人牟宣力姓名，偽造完成自訴人牟宣力名義出具之大平山
      下段97之236地號、97－354地號土地使用同意書，再附於
      （78）261號建造執照申請案，向桃園縣政府工務局申請
      建造執照。被告丙○○與被告壬○○係夫妻，被告丁○○
      與被告己○○○、辛○○、庚○○、戊○○互為夫妻父母
      子女之親屬關係，上開申請建造執照之起造人、辦理土地
      登記之代書，乃至產權過戶之所有權人，渠等均牽涉其中
      ，被告丁○○雖未具名，惟合建契約、買賣契約、土地登
      記表格之字跡均出自其手，其等就上述犯行互有犯意聯絡
      。
    (三)因認被告丙○○、丁○○、壬○○、辛○○、庚○○、戊○○、己○○○共同涉有刑法第216條、第210條行使偽造
      私文書、第214條使公務員登載不實、第335條第1項普通
      侵占既遂罪嫌。
二、按犯罪事實應依證據認定之，無證據不得認定犯罪事實，又
    不能證明被告犯罪，應諭知被告無罪之判決，刑事訴訟法第
    154 條第2 項、第301 條第1 項分別定有明文。另按告訴人
    之告訴，係以使被告受刑事訴追為目的，是其陳述是否與事
    實相符，仍應調查其他證據以資審認。又，舉證責任分配之
    原則，民、刑訴訟有別，刑事訴訟法第161條規定，檢察官
    就被告犯罪事實，有舉證責任，此項證據章通則內之規定，
    亦為自訴程序所準用；刑事訴訟法第161條已於91年2月8日
    修正公布，其第1項規定：檢察官就被告犯罪事實，應負舉
    證責任，並指出證明之方法。因此，自訴人對於起訴之犯罪
    事實，應負提出證據及說服之實質舉證責任。倘其所提出之
    證據，不足為被告有罪之積極證明，或其指出證明之方法，
    無從說服法院以形成被告有罪之心證，基於無罪推定之原則
    ，自應為被告無罪判決之諭知。最高法院52年度臺上字第
    1300 號判例、79年臺上字第524號判決、92年度臺上字第
    128號判例可資參照。
三、次按案件有時效已完成者，應諭知免訴之判決，刑事訴訟法
    第302條第2款定有明文。而「追訴權因左列期間內不行使而
    消滅：2、因3年以上10年未滿有期徒刑者，10年」，刑法第
    80條第1項第2款亦有明文。
四、自訴人子○○、癸○○、丑○○○認被告丙○○等涉犯上開
    犯罪，係以部分合建契約書、丁○○戶口名簿影本、3丙○○戶籍謄本影本、房屋預約買賣契約書（出買人湯發煜，買
    受人張麟淼）、24戶房屋坐落圖影本、建造執照申請書及建
    造執照影本、建號1193建物登記簿謄本影本、地籍圖影本、
    不動產買賣契約書（出買人彭阿榮，買受人湯發煜）、建號
    1231、1232、1233、1234建物登記簿謄本、地號97-322土地
    使用同意書影本、(78)桃縣建管執照字第261號建造執照影
    本、地號97-322、97-337土地登記簿影本、地號97-368土地
    使用同意書影本、地號97-337土地使用同意書影本、不動產
    買賣契約書影本二份（出賣人牟宣力，買受人丙○○）、地
    號97-353、97-354、97-367土地登記簿影本、地號97-236、
    97 -353、97-354、97-367土地登記文件影本、地號97-367
    土地舊土地登記簿影本、地號00-000 00-000土地使用同意
    書影本、桃縣工建使字第237號使用執照影本、不動產買賣
    契約書（買方子○○，賣方丙○○）、收據、地號97-15、
    97-36 5、97-630、97-366、00-000-000、97-359、00-000-
    000號土地登記謄本、土地權利移轉登記申請書、地號97-35
    9、97 -15、00-000-000土地登記聲請書、建號01239、0124
    2建物登記謄本等為主要論據。自訴人乙○○認被告丙○○
    等人涉犯上開犯罪，係以土地位置圖、不動產買賣契約書、
    地號97-236土地分割登記申請書、陳馮金妹土地登記申請書
　　、地號97-354丙○○土地登記申請書、地號97-353土地土地
  　分割登記申請書及相關資料、地號97-367丙○○土地登記申
    請書、地號97-236土地使用同意書、地號00-000 00-000土
    地使用同意書、地號00-000 00-000土地使用同意書、牟宣
    力印鑑證明一份、丁○○戶口名簿、土地現場照片等為主要
    論據。
五、訊據被告丙○○、丁○○、壬○○、己○○○、庚○○、辛○○、戊○○均堅決否認有自訴狀所指犯行，被告丙○○辯
    稱：是自訴人等亂告﹔被告丁○○辯稱：我們是依據合約才
    蓋的﹔被告壬○○辯稱：我們按照同意書去辦理，使用執照
    也要自訴人同意才可以辦﹔被告辛○○辯稱：本案我並沒有
    參與，都是我爸爸處理﹔被告湯美方辯稱：是我爸爸要我們
    怎麼做，我們就怎麼做﹔被告己○○○辯稱：我沒有參與，
    只是畸零地用到我的名字，我只是家庭主婦等語。經查：
    (一)上揭自訴意旨甲(一)１部分：
    　1.自訴人子○○、癸○○、丑○○○（下略稱自訴人子○○等）於67年8月13日因繼承共有楊梅鎮○○○○段97
        －15地號土地（面積0.3133公頃），並於68年5月12日
        完成繼承登記，嗣於75年8月13日與被告丙○○簽訂合
        建契，由證人呂莊金妹擔任中人（仲介），約定自訴人
        丑○○○、癸○○、子○○提供其等所有之楊梅鎮○○○○段97－15地號土地全部，面積0.3133公頃土地，被
        告丙○○負責出資、施工，興建本國式加強磚造3層樓
        房（貳層半，第3層建2分之1）高級款式花園、車庫別
        墅，依設計圖共建24戶，自訴人丑○○○、癸○○、子
        ○○分8戶，被告丙○○分16戶一節，已據自訴人子○○、癸○○、丑○○○、被告丙○○陳明在卷，並有合
        建契約影本一份在卷可稽（原審卷一第9頁至第15頁）
        ；又建方實係被告丙○○與丁○○二人合夥，工程部分
        由被告丙○○負責，文書及財務部分則由被告丁○○負
        責之情，亦據被告丙○○、丁○○供述在卷。
      2.依上開合建契約第1條所示，被告丙○○應興建二層半
        房屋，且第三層建2分之1，然查本件係爭房屋之建造執
        照申請書及建造執照均記載係地上二層加強磚造，並未
        記載二層半房屋，有（75）2197號建造執照案之蓋有執
        照號碼案號（2197）戳章之桃園縣政府建設局簡便行文
        表、蓋有收文日期戳章之建造執照審查表執照申請書、
        （76）1278號建造執照案之蓋有執照號碼案號（1278）
        戳章之桃園縣政府建設局簡便行文表、蓋有收文日期戳
        章之建造執照審查表執照申請書、（78）261號建造執
        照申請案之蓋有執照號碼案號（261）戳章之桃園縣政
        府建設局簡便行文表、蓋有收文日期戳章之建造執照審
        查表執照申請書、（78）663建造執照申請案之蓋有執
        照號碼案號（663）戳章之桃園縣政府建設局簡便行文
        表、蓋有收文日期戳章之建造執照審查表執照申請書附
        卷可稽。此亦經上開建築物之承購戶即證人吳玉才、陳
        鳳英證述購買房屋係二層樓加一個樓梯間等語明確（見
        原審卷四第29至31頁），證人林錫汾亦證稱：依權狀應
        該是二層，第三層部分應該是加蓋的，當初我買的時候
        就是第三層蓋好（見原審卷四第136頁），證人子○○
        （非自訴人子○○）、徐美娟、劉洪昌、邱乾琳、吳鳳
        妹、陳進達、黃建中、陳馮金妹、許崇燿、楊明光、陳
        萬鼎雖於原審時證稱所購房屋係二層半（見原審卷三第
        404頁、原審卷四第31、62、127、129、131、132、133
        、134頁），惟依上開建照執照所載及證人吳玉才、林
        錫汾所證，係爭房屋均係二層建築，應係證人子○○等
        誤認樓頂樓梯間為二層半建築物，固勘認上開係爭房屋
        僅興建二層。惟依該合建契約第12條規定：「本件合建
        房屋期施工標準悉依核定之建照圖說設計圖樣施工....
        同時應同意甲方（即子○○、癸○○、丑○○○）隨時
        臨場監工」。自訴人癸○○等既為合建契約之當事人，
        利害攸關，又依契約得隨時臨場監工，何以未能發現以
        二層樓聲請建照執照？殊非無疑；且自訴人子○○等於
        本院審理時亦具狀表示「聲請建照時，以二層樓建物聲
　　　　請之」等情不爭執（見本院卷一第138頁），可見被告
  　　　丙○○以二層聲請建照執照等情，亦為自訴人癸○○等
    　　知悉，被告丙○○、丁○○既未故意隱瞞，且依合建契
      　約規定以建照圖說設計標準興建二層房屋，自無不法可
        言。
      3.再者，2197建造執照案及1278建造執照案先後於76年10
        月9日、77年4月15日建築完成，其中2戶建物第一次登
        記名義人為黃瑞春（即丑○○○之女，基地地號97－
        349，房屋建號1167；基地地號97－335，房屋建號1193
        ），其中房屋建號1167之房屋於77年5月21日以買賣原
        因移轉登記至彭古秀香名下，另有3戶建物第一次登記
        名義人為子○○（基地地號97－327，房屋建號1158；
        基地地號97－326，房屋建號1159；基地地號97－346
        ，房屋建號1164），分別於76年12月29日以買賣原因分
        別移轉登記至證人蔡宛真（房屋建號1158）、劉幗英（
        房屋建號1159）、彭塘縣（房屋建號1164）名下，有房
        屋建號1158、1159、1164、1167、1193建物登記簿謄本
        各一份（見原審卷一第187頁至第213頁）在卷可稽，可
        見八棟房屋中登記二戶與自訴人丑○○○之女黃瑞春，
        另有三戶辦理建物第一次登記與自訴人子○○，再由自
        訴人子○○名義出售與他人；另自訴人子○○於原審審
        理時已陳明同意委託被告代售分得房屋（見原審卷一第
        111頁），核與上開合建契約書第13條約定：「甲方（
        丑○○○、癸○○、子○○）所分取之房屋八戶，除甲
        方保留戶外，全部授權給乙方與廣告銷售房屋公司簽訂
        銷契約（銷售條件應與乙方相同）。」相符，可知被告
        等代售房屋乃係基於自訴人子○○等之授權。從而，自
        訴人子○○等指訴應分配之8戶房屋，僅1戶登記與黃瑞
        春名下，餘均為被告等不法侵害，被告丙○○擅自將自
        訴人三人合建分得之房地委託銷售之房屋銷售云云，顯
        非事實。
      4.被告丙○○代自訴人丑○○○、癸○○、子○○出售之
        房屋款項及津貼，扣除土地增值稅及其他費用後，計
        1075 萬元，被告丙○○、丁○○已與自訴人丑○○○
        、癸○○、子○○結清一節，亦據被告丙○○於原審審
        理時時供述在卷（見原審卷一第111頁），被告丁○○
        並供稱「於交尾款時（約三百多萬元，好像是匯款單）
        ，當時我也有寫會算單給黃（子○○）看，其同意後，
        才簽該收據」（見原審卷一第240頁反面）、「有結算
        明細表，結算後，從銀行領出給他（子○○），是賣7
        間房屋，扣除土地增值稅及向我借的錢，我全部給黃（
        見原審卷一第220頁）、「當初子○○有陸續收到我交
        給他的錢，匯款或拿現金給他，他每次都有寫收據給我
        ，77年8月3日我把尾款0000000元轉帳存入他的帳戶內
        ，並請他與我結算，我們會算後，子○○以前之收據，
        撕毀，他才在77年8月3日收據上簽名，當初與地主子○○、癸○○、丑○○○口頭約定，每戶出售後價格以
        140萬元計算，廣告費及介紹費由建方負擔，會算時子
        ○○也沒有意見」（見原審卷一第327、328頁）等語，
        且提出自訴人子○○簽署之收據一紙（見原審卷一第
        214頁）、結算單一紙（附於原審卷一證物袋內）為證
        。而證人呂源金證述：有關子○○、癸○○、丑○○○
        提供楊梅鎮○○○○段97之15地號土地與丙○○合建是
        我居間介紹，地主部分給10萬元，建商部分給20萬元，
        在合建完成後，也就是地主拿到8間房子之後我才收取
        仲介費，因當時我是公務員還沒有退休，我是台北車站
        列車長，我是77年才退休，故合建契約書由我的老婆呂
        莊金妹簽名，大家分的都分到了，最後一筆錢也結清拿
        到了，而我也在那個時候收取仲介費，子○○分得1間
        房子是給他妹妹，7間全部賣掉（見原審卷三第349至
        357頁），證人呂莊金妹亦證稱：有關子○○、癸○○
        、丑○○○與丙○○合建是我先生呂源金居間介紹的，
        但當時我先生是公務人員，丑○○○是我先生的姊姊，
        子○○、癸○○是我先生姊姊的兒子，是用我的名字簽
        約，我有到場，我不知道上開合建事宜雙方碰面協商幾
        次，全部是我先生在處理，我有到場的就是簽約那一次
        及最後一次簽尾款時，我大姑丑○○○打電話通知我們
        過去，我只知道我先生拿十萬元現金給我，說是中人酬
        金，至於整個尾款如何結算經過我不清，我只知道拿了
        陳先生20 萬元，子○○10萬元的介紹費（見原審卷三
        第374至376 頁）等語。證人呂源金係自訴人丑○○○
        之胞弟，應無偏袒被告丙○○之虞，其證言堪予採信，
        則被告丙○○、丁○○所辯其與自訴人子○○等之債務
        已經結清等語，即非無憑。
      5.雖自訴人子○○否認有收到上開房屋銷售款項，歷次均
        表示「（收據是否你簽收？）我從未見過，對方只開一
        張三十幾萬元保證金，其他款項未拿到」（見原審卷一
        第240頁反面）、「丁○○只付過一筆三、四十萬元保
        證金給我，我記得他開一張支票給我，但金額、票號及
        有無兌領已無印象，此外我沒有收到其他款項，（提示
        會算單及收據，有何意見？）我沒有見過這些資料，也
        沒有簽名」（見原審卷一第326頁）等語。然查：
        77年8月3日被告丁○○在台灣中小企業銀行楊梅分行
          帳號00000000000號帳戶內有0000000元款項以轉帳方
          式存入同銀行帳號00000000000號之自訴人子○○帳
          戶內，又被告丁○○於76年12月7日向台灣中小企業
          銀行申請金額120萬元之銀行支票，該支票於76年12
          月8日由李呂秀妹（已死亡）存入楊梅郵局提出交換
          ，被告丁○○於77年6月20日又自前開帳號000000000
          00號帳戶提領現金150萬元各情，有台灣中小企業銀
          行楊梅分行88年9月8日88楊梅字第02228號函（見原
          審卷二第9至13頁）可稽，雖則其中120萬支票部分，
          經證人李新泉（李呂秀妹之夫）於原審審理時證述：
          李呂秀妹是自訴人丑○○○的妹妹，我曾聽她說她姊
          姊（丑○○○）向她借錢，借很久才還她，金額有一
          百多萬元」等（見原審卷一第95頁），僅能證明被告
          丁○○確曾於76年12月7日向台灣中小企業銀行楊梅
          分行申請上開支票及該支票由李呂秀妹存入楊梅郵局
          提出交換，而自訴人子○○亦否認有收受被告丁○○
          交付之該支票及150萬現金，然被告丁○○確有以轉
          帳方式將0000000元款項匯入自訴人子○○台灣中小
          企業銀行楊梅分行00000000000號帳戶內至明。自訴
          人子○○於原審審理時先係稱：我不知道誰匯給我的
          ，嗣又改稱：當初是丙○○叫我去銀行開戶，他8月6
          日通知我去領錢，我正要問他那筆三百多萬是什麼錢
          等語（分見原審卷三第422、523頁），所述前後不一
          ，再參以77年8月6日旋即從自訴人子○○前開帳戶提
          領出之情，有自訴人子○○上開台灣中小企業銀行楊
          梅分行號00000000000號帳戶存放款明細影本一紙（
          見原審卷三第424頁）可稽，足見自訴人子○○所指
          訴僅收取三、四十萬元之保證金云云，並不實在。
        自訴人子○○雖稱「對方只開一張三十幾萬元保證金
          ，被告所提出之合建契約最末子○○係我簽的，但右
          邊一行應該是空白，而上面不是這些字。印象中我只
        　簽收一張30萬元或40萬元支票」（見原審卷一第
          241頁）、「丁○○只付過一筆3、40萬之保證金給我
          ，我記得他開一張支票，但金額、票號及有無兌領已
          無印象」（見原審卷一第326頁），惟查被告丁○○
          供稱：當時保證金係開新屋鄉農會80萬元支票給黃（
          子○○）簽收兌領（見原審卷一第240頁反面），被
          告丙○○並提出在簽約日期後有書寫「民國75年11月
          21日收到保證金新台幣捌拾萬元正（新屋鄉農會支票
          ，NO069284號）子○○」等文字之合建契約書一份為
          證（見原審卷一第144頁），而自訴人子○○亦承認
          該份合建契約末行「子○○」之簽名係其簽署（見原
          審卷一第241頁），自可堪認該簽署真實，且查合建
          契約書之日期隔行即接著書寫「民國75年11月21日收
          到保證金新台幣捌拾萬元正（新屋鄉農會支票，
          NO069284號）」等文字，上開文字之後亦緊接著簽署
          「子○○」姓名，並無如自訴人子○○所稱右邊一行
          空白之情形，且前揭文字與簽名之墨水相同，且文字
          並無更改跡象，可知自訴人子○○確實有在上開合建
          契約書，已收到80萬元保證金支票之文字下方簽名，
          則被告丙○○、丁○○辯稱確有交付80萬元之保證金
          支票予自訴人子○○等語，即屬有據；至於上開80
          萬元支票未經提示兌領，此有新屋鄉農會88年1月6日
          （88）桃新農信字第24號函及函附之74年2月1日至77
          年2月1日支票往來影本一份可按（見原審卷一第314
          頁至322頁），然支票性質本係支付工具，被告陳龍
          昌既以交付該支票，即已生清償效力，自不因持票人
          有無提示兌領而異其效力。自難僅以該支票無提示兌
          領紀錄而推認被告丙○○、丁○○未為支付。
        被告丁○○於原審審理時供稱「（提示切結書、收據
          、合建契約書第七頁正、反面之子○○簽名，是否你
          簽署？）切結書上立切結書人子○○簽名是我寫的，
          章是子○○自己蓋的，收據領取人處是子○○自己簽
          名，合建契約書第7頁正面立合約書人下方丑○○○
          、癸○○、子○○三個人的名字是我寫的，下面三個
          章是子○○蓋的，更下面丑○○○、癸○○、子○○
          的名字是子○○寫的，反面子○○姓名是子○○寫的
          」等，核與自訴人癸○○所稱「（提示被證一合建契
          約書有何意見？）該契約書上『癸○○』、『子○○
          』字是我簽寫，另「丑○○○」是其本人簽寫。又該
          契約最末『子○○』是我簽的」等詞（見原審卷一第
          341頁）相符。復經原審將自訴人子○○於87年9月1
          日、90年5月14日原審審理時當庭書寫之筆跡、被告
          丁○○於87年9月1日、90年5月28日原審審理時當庭
          書寫之筆跡、自訴人丑○○○、癸○○、子○○與被
          告丙○○簽訂之合建契約書與被告丁○○提出自訴人
          子○○簽署之收據送憲兵司令部刑事鑑識中心鑑定自
          訴人子○○筆跡，鑑定結果：「一、(1)送鑑切結書具
          切結書人處『子○○』簽名字跡與切結書『癸○○』
          簽名字跡、合建契約書（一）末頁『子○○』印文上
          方簽名字跡、合建契約書（乙）末頁『癸○○』印文
          上方簽名字跡書寫個性、慣性及特徵均相符。(2)合建
          契約書（甲）末頁『子○○』、『子○○』印文上方
          之簽名為合建契約書（乙）之複寫本。二、送鑑收據
          領取人處『子○○』簽名字跡與合建契約書（甲）末
          頁『子○○』印文下方簽名字跡、合建契約書（乙）
          末頁『子○○』印文下方簽名字跡、合建契約書（甲
          ）末頁第二欄『子○○』簽名字跡及子○○八十七年
          九月一日字跡、合建契約書（甲）末頁『癸○○』印
          文下方簽名字跡、合建契約書（乙）末頁『癸○○』
          印文下方簽名字跡之書寫個性、慣性及特徵均相符。
          」，有憲兵司令部刑事鑑識中心90年12月14日（90）
          綱得字第16301號鑑驗通知書一紙（見原審卷二第281
          頁）在卷可憑，堪認上開收據確係自訴人子○○簽寫
          無誤。
        自訴人子○○等聲請鑑定(1)被告提出合建契約加註80
          萬保證金收訖之「子○○」簽名部分（原審卷一第
          144頁），(2)被告提出1075萬元收據之「子○○」簽
          名部分（原審卷一第214頁）。經查，(1)原審送請憲
          兵司令部鑑定被告提出之合建契約子○○筆跡，其中
          包括收訖80 萬保證金字樣下之「子○○」簽名（見
          原審卷二279 9頁之說明欄4），但此部分憲兵司令部
          漏未鑑定，惟自訴人子○○承認該合建契約最末行之
          子○○簽名是伊簽的，已如前述，可見子○○對於收
          訖80萬行下之子○○簽名並不否認，從而並無送鑑定
          之必要。(2)收據子○○簽名部分，經憲兵司令部鑑定
          結果認為與自訴人及被告提出之合建契約書印文下方
          之子○○、癸○○簽名，及子○○當庭字跡均相符，
          自訴人子○○亦於原審審理時坦認被告提出合建契約
          之子○○、癸○○簽名是伊簽寫，均如前述，核與鑑
          定結果相符，亦無再送鑑定必要。
      6.至於自訴人於本院審理時具狀指稱自訴人分得之編號2
        （門牌號碼8弄1號，）、被告分得編號4（門牌號碼8
        弄3號）之建物位於同一區塊，契約原始圖示面積大小
        相同，然建商之編號4建物面積卻比自訴人之編號2多出
        1.02平方公尺, 此乃因建商為要增建編號19之建物而故
        意減縮自訴人所分得之編號2建物面積；自訴人分得編
        號7（門牌號碼8弄8號）、被告分得之編號8（門牌號碼
        8弄9號）之建物位於同一區塊，契約原始圖示面積大小
        相同，然建商之編號8建物面積卻比自訴人之編號2多出
        8.91平方公尺, 此乃因建商為要增建8弄7號之建物而故
        意減縮自訴人所分得之編號7建物面積云云（見本院卷
        一第135頁）。經查，依合建契約附件原始圖示，編號2
        之建物所佔面積為18.57坪（約61.37平方公尺），編號
        4之建物所佔面積為19.06坪，面積並不相同，且地號
        97-340之編號2建成後之實際面積為87平方公尺，有地
        號97-340土地謄本可按（見原審卷二第183頁）；而編
        號7、8之建物，依合於建契約附件原始圖示均為18.15
        坪（60.4平方公尺），然依土地登記簿所載，地號
        97-349之編號7所佔實際面積為84平方公尺，有97-349
        號土地登記簿影本可憑（見外放證據袋1278號建照案）
        ，足見自訴人所分得之編號2、7建物面積並無低於合建
        契約附件原始圖示。是被告丙○○雖另向彭阿榮、牟宣
        年購地或取得土地使用同意書建屋，惟此與本件自訴人
        子○○等合建契約係不同二事，依該合建契約所載，被
        告丙○○並無告知自訴人子○○等另有購地增建房屋之
        義務，況被告丙○○、丁○○興建房屋雖由24戶變更為
        32 戶，自訴人子○○等所分得面積並未減少，並無侵
        害或損害自訴人子○○等之權利。從而自訴人指稱由24
        戶變更為32戶，造成自訴人子○○等應分得房屋面積縮
        小，並其分得之上開建物面積小於原附圖所示云云，恐
        有誤會。
    (二)上揭自訴意旨甲(一)２部分：
      1.97－15地號土地於75年10月15日分割登記為97－15地號
        、97－322地號至97－351地號共31筆土地，仍屬自訴人
        子○○、癸○○、丑○○○三人共有，其中97－339地
        號土地於76年7月25日分割登記為97－339地號、97－
        359地號土地，97－359地號土地並於76年10月9日以買
        賣原因所有權登記至李汝廣名下，分割後之97－15地號
        於76年10月1日由被告庚○○（原名湯發煜）為代理人
        ，以買賣原因，向楊梅地政事務所聲請辦理由自訴人子
        ○○、癸○○、丑○○○名下移轉所有權至被告己○○○名下之所有權移轉登記，於76年10月9日完成登記，
        97－350地號、97－351地號2筆土地於77年5月20日由被
        告戊○○為代理人，以買賣原因，向楊梅地政事務所聲
        請辦理由自訴人子○○、癸○○、丑○○○名下移轉所
        有權至被告丙○○名下之所有權移轉登記，於77年5 月
        21日完成登記，分割後之97－15地號土地又於77年8 月
        10日分割登記為97－15地號、97－365地號、97－366
        地號3筆土地，登記為被告己○○○所有，而97－337地
        號土地，則於78年3月18日分割登記為97－337地號、97
        －368地號，登記為自訴人子○○、癸○○、丑○○○
        三人共有之情，有楊梅鎮○○○○段97－15地號（見原
        審卷一第149頁至第157頁）、97－337地號土地登記土
        地登記簿謄本各一份、楊梅鎮○○○○段97－15地號、
        97－350地號、97－531地號土地所有權登記聲請書影本
        各一份、土地登記謄本各一份（見原審卷一第158 頁至
        第163頁、第175頁至第179頁、第147頁、第148頁）、
        97－359地號土地登記謄本（見原審卷三第465頁）在卷
        可稽。核先敘明。
      2.雖自訴人子○○否認有切結書一事，惟被告丙○○、丁○○於原審歷次審理均供述：簽約時，約定畸零地是歸
        建商，地主也同意，簽約時未寫明，後到丁○○家寫5
        份切結書，是約三位地主到工地寫切結書，只寫一張，
        由丙○○（建商）保管，章是地主自己蓋的，分割時畸
        零地沒有馬上過戶，後來畸零土地有辦理過戶，部分過
        戶給承購者，因為道路是地主所有，有地主出土地同意
        書方可申請建照，為了節省過戶代書費，所以不將畸零
        地過戶給建商等語，並提出切結書一紙（見原審卷一第
        146頁）為證。而證人呂源金於原審審理時亦證述「（
        雙方簽署上開合建契約時，有無就房屋、土地如何分配
        一事達成協議？）有，房屋部分地主分8間房屋，建方
        16間房屋，土地部分關於8間房屋之土地是地主的，其
        餘都是建商的」、「（所指上開協議是否在簽這份合建
        契約書時就已達成？）是，」、「（提示切結書，有無
        見過這份75年9月12日之切結書？）我有看過，切結書
        內容是代書寫的，上面的章是子○○自己蓋的，至於簽
        名部分我不清楚」、「（合建契約與切結書是否同時簽
        署的？）不是，合約書在先，切結書在後」、「（簽署
        上開合建契約之後，你有無再出面就上開合建事宜與建
        商丙○○、地主子○○、癸○○、丑○○○碰面？）有
        」、「（因何事碰面？）就切結書一事碰面」、「我只
        知建方後來又向鄰居買了地，有畸零地，也有做馬路，
        總共蓋了幾戶我不曉得，只知當初他和子○○、癸○○
        、丑○○○合建契約是約定建商分得16間」等語甚詳（
        見原審卷三第350至353頁），核與該切結書內容：「具
        切結書人所有楊梅鎮○○○○段97 －15地號面積○．
        參壹參參公頃土地全部提供與台端合建房屋，具切結書
        人依合建契約書所約定分取捌間房屋及所在基地外其餘
        土地及房屋（包括畸零地）全部歸由台端（建方）取得
        ，決無異議... 具切結書人子○○、丑○○○、癸○○
        ....」相符，足見該切結書信為真實堪以採信。
      3.依自訴人子○○等提出之合建房屋分配附圖（見原審卷
        一第29頁、第128頁、第226頁、卷四附圖）可知，依合
        建契約書自訴人丑○○○、癸○○、子○○應分得之房
        屋坐落在97－340、97－341、97－946、97－349、97－
        335、97－334、97－327、97－326地號土地，被告丙○○應分得之房屋坐落在97－339、97－338、97－342、9
        7－343、97－344、97－345、97－347、97－348、97－
        336、97－335 、97－323、97－325、97－328、97－
        329、97－330、97－331、97－332、97－333地號土地
      　，則97－337地號土地為合建契約所合建房屋所在基地
        外之其餘土地，而97－368地號土地為合建後所剩之畸
        鄰地，依上開切結書約定，就合建房屋坐落土地以外之
        土地協議由建商即被告丙○○取得，是97－337、97－
        368地號土地均應由建商即被告丙○○取得所有權。從
        而，雖97－337、97－368地號土地於78年3月18日完成
        分割登記為自訴人子○○等所有，惟被告丙○○本有依
        切結書約定請求登記為所有權人之權利，縱被告丙○○
        未予交付該二筆土地所有權狀，其主觀上並無不法所有
        意圖，客觀上對於自訴人子○○等亦無損害，自無不法
        。
      4.建築地址坐落在楊梅鎮○○○○段97－17、97－19地
        號2筆土地，之（75）2197建造執照案，設計人為寅○○建築師事務所，並於75年10月22日由寅○○建築師事
        務所向桃園縣政府建設局提出申請，申請案內所附之土
        地使用同意書，其中以丑○○○、子○○、癸○○3人
        名義出具之楊梅鎮○○○○段97－15地號土地之土地使
        用同意書，書立日期75年10月12日；建築地址坐落在
        楊梅鎮○○○○段97－330、97－331、97－332、97－
        333、97－334 、97－335、97－336、97－337、、97－
        338、97－339 、97－340、97－341、97－342、9 7－
        343、97－344、97－354地號16筆土地，之（76）1278號
　　　　建造執照案，設計人為寅○○建築師事務所，並於76年
  　　　5月2日由寅○○建築師事務所向桃園縣政府建設局提出
    　　申請，申請案內所附之土地使用同意書，其中以丑○○○、癸○○、子○○名義出具之土地使用同意書分別為
        ：a楊梅鎮○○○○段97－322地號土地之土地使用同意
        書，書立日期77年12月15日；丑○○○、癸○○、子○○名義出具之楊梅鎮○○○○段97－351、97－329、97
        －330 地號土地之土地使用同意書，書立日期76年4月
        28日。b楊梅鎮○○○○段97－331、9 7－332、97－
        333地號土地之土地使用同意書，書立日期76年4月28日
        。C楊梅鎮○○○○段97－334、97－335、97－336地號
        土地之土地使用同意書，書立日期76年4月28日。d楊梅
        鎮○○○○段97－337、97－338、97－339地號土地之
        土地使用同意書，書立日期76年4月28日。e楊梅鎮○○○○段97－340、97－341、97－342地號土地之土地使
  　　　用同意書，書立日期76年4月28日。f楊梅鎮○○○○段
    　　97－343、97－345地號土地之土地使用同意書，書立日
      　期76年4月28日。g楊梅鎮○○○○段97－344地號土地
        之土地使用同意書，書立日期76年4月30日；建築地
        址坐落在楊梅鎮○○○○段97－337、97－350、97－35
      　1、97－354、97－367、97－368地號6筆土地之（78）
        663 號建造執照申請案，設計人為輝池建築師事務所，
        並於78年4月13日由輝池建築師事務所向桃園縣政府建
        設局提出申請，其中以丑○○○、癸○○、子○○名義
        出具之土地使用同意書有：a楊梅鎮○○○○段97－368
        地號土地之土地使用同意書，書立日期78年4月12日，b
        楊梅鎮○○○○段97－337地號土地之土地使用同意書
        ，無書立日期各情，有（75）2197號建造執照案之蓋有
        執照號碼案號（2197 ）戳章之桃園縣政府建設局簡便
        行文表、蓋有收文日期戳章之建造執照審查表執照申請
        書、土地使用同意書、（76）1278號建造執照案之蓋有
        執照號碼案號（1278 ）戳章之桃園縣政府建設局簡便
        行文表、蓋有收文日期戳章之建造執照審查表執照申請
        書、土地使用同意書、（78）663建造執照申請案之蓋
        有執照號碼案號（663）戳章之桃園縣政府建設局簡便
        行文表、蓋有收文日期戳章之建造執照審查表執照申請
        書、土地使用同意書附卷可稽。以上核先敘明。
      5.對於前揭向桃園縣政府建設局申請之（75）2197號、
        （76）1278號、（78）663號建造執照申請案檢附之自訴
        人子○○等名義出具之土地使用同意書，自訴人子○○
        陳述「土地使用同意書上子○○、癸○○、丑○○○的
        印文不是我們的印章蓋的，也沒有授權刻用」等詞。惟
        被告丙○○辯稱：「土地使用同意書是代書在辦理的」
        ，被告丁○○則辯稱「我們通知建築師、地主到工地，
        由地主出土地使用同意書，道路是地主的，要地主出土
        地（使用）同意書方可申請建照。再者，依據上開合建
        契約書第6條規定：「甲方（丑○○○、癸○○、子○○）應備齊申請建照有關文件（土地使用同意書）交乙
        方（被告丙○○）請領建照」，故自訴人子○○等人依
        契約約定，自應備齊土地使用同意書以供被告丙○○聲
        請建造執照，被告丙○○並無偽造之必要，難認有何犯
        罪動機。且查，於76年4月起受僱在輝池建築師事務所
        擔任繪圖、跑件職務之證人黃信宗（即負責上開663號
        建造執照申請案，設計人為輝池建築師事務所）於原審
        審理時亦證稱「申請建造執照都需要同意書、切結書，
        上開同意書、切結書事務所填好後拿給土地所有權人或
        業主蓋章（上開土地使用權同意書、切結書交給何人用
        印？）事務所要求一定要找地主蓋章，不可以私自刻印
        蓋用（上開土地使用權同意書、切結書之製作日期？）
        用完印之後就押日期（上開土地使用權同意書、切結書
        之送件日期？）作業流程是先到建築師公會掛號，幾乎
        同一天就轉到縣政府（上開文件有關變更前起造人、變
        更後起造人、同意書人之用印來源？）應該都是找每一
        枚章的當事人蓋章，因為這是事務所要求的，以前只要
        蓋章我們還是儘量找當事人蓋章，現在要簽名蓋章且一
        定要找當事人簽名蓋章，建築師要求一定要找當事人，
        本件我是找當事人用印，本件委託人是丙○○先生，在
        桃園縣內的我都自己去找土地所有權人蓋章，除非是在
        外縣市或國外，可能有請委託人或家屬親人，土地使用
        權或切結書我都是自己跑，我知道子○○這個人，他是
        我岳丈的鄰居，印章是自訴人的母親拿到工地給我蓋，
        地主是土地所有權人、業主是起造人，買賣契約簽好後
        ，還是依地政事務所登記，如果有委託人或家人親屬帶
        印章過來均可，用印大部分我到當事人家或約到工地」
        （見原審卷四第155至159頁）、「（有關承辦建造執照
        、使用執照送件內申請書、委託書、切結書、土地使用
        權同意書之用印，是當事人親自用印或授權事務所刻用
        ？）找當事人或其家屬由他們自己蓋或者我在他們面前
        蓋，黃家部分有時我請湯先生幫我約，是找子○○的母
        親（丑○○○）或他的家屬」（見原審卷四第181、182
        頁）、「（上開案土地使用同意書取得流程？）我填好
        之後透過陳先生、湯先生聯絡帶到工地或接待中心請他
        們簽名或蓋章，（他們指何人？）土地所有權人，（卷
        宗裡的土地所有權人是否都是他們自己親自簽名或蓋章
        ？）有些是自己蓋的，有些是家人蓋的，丑○○○跟子
        ○○、癸○○部分是丑○○○自己拿章過來蓋的（為何
        事隔多年還記得這麼清楚？）黃太太這邊是我太太祖母
        的鄰居」（見原審卷四第339至340頁）等語，並表示土
        地使用同意書是建築師公會統一格式例稿，丙○○、丁○○沒有指示如何寫（見原審卷四第160頁）。按證人
        黃信宗僅係負責繪圖、跑件之職員，與本案並無利害關
        係，應無偏袒被告之虞，其證言堪予採信。足見被告丙○○、丁○○辯稱土地使用同意書非其等製作等語，應
        可採信。
    (三)上揭自訴意旨甲(一)３部分：
      1.（78）261號建造執照案，建築地址坐落在楊梅鎮○○○○段97－15、97－19、97－361、97－362、97－363
        、97－364、97－365、97－366地號8筆土地，起造人為
        丙○○、癸○○、辛○○一節，有（78）261號建造執
        照申請案之蓋有執照號碼案號（261）戳章之桃園縣政
        府建設局簡便行文表、蓋有收文日期戳章之建造執照審
        查表執照申請書、起造人名冊一份（皆影本）在卷可稽
        。而查前揭97－15地號土所有權人為被告己○○○，97
        －365地號土地、97－366地號土地則登記所有權人為己○○○，97－19地號土地則係登記為被告丙○○所有，
        嗣於77年8月8日分割登記為97－19、97－361、364地號
        土地，有上開土地之土地登記簿謄本各一份在卷可稽。
      2.查證人黃信宗經原審法官提示桃建管字第261號文件資
        料後（261號申請案係由輝池建築師事務所設計申請）
        ，證稱：「（卷內變更起造人申請書、起造人變更名冊
        、變更起造人申請書附表、同意書、土地使用權同意書
        ，有無印象？）是我製作，（上開文件有關變更前起造
        人、變更後起造人、同意書人之用印來源？）應該都是
        找每一枚章的當事人蓋章，因為這是事務所要求的，以
        前只要蓋章我們還是儘量找當事人蓋章，現在要簽名蓋
        章且一定要找當事人簽名蓋章（上開案件用印之實際情
        形為何？）建築師要求一定要找當事人，我知道子○○
        這個人，他是我岳丈的鄰居，印章是自訴人的母親拿到
        工地給我蓋」（見原審卷四第158、159頁）。按證人黃
        信宗僅係負責繪圖、跑件之職員，與本案並無利害關係
        ，應無偏袒被告之虞，其證言堪予採信。堪認（78）
        261號建造執照申請案內之變更起造人申請書、起造人
        變更名冊、變更起造人申請書附表、同意書係經自訴人
        丑○○○持子○○之印章用印，亦非被告丙○○、丁○○所製作，自無偽造簽名或盜刻印章可言。
    (四)上揭自訴意旨甲(二)部分：
      1.程序部分：自訴人於辯論終結前，喪失行為能力或死亡
    　　者，得由第319條第1項所列得為提起自訴之人，於1個
      　月內聲請法院承受訴訟；如無承受訴訟之人或逾期不為
        承受者，法院應分別情形，逕行判決或通知檢察官擔當
        訴訟，刑事訴訟法第332條定有明文，而前揭所規定之1
        個月期間，性質上非屬不變期間，僅於無承受訴訟人或
        逾期不為承受時，法院可分別情形，逕行判決或通知檢
        察官擔當訴訟而已，如已逾1個月期間，而法院尚未依
        該規定為判決時，應仍許得提起自訴之人聲請承受訴訟
        ，自不因逾期聲請即使其喪失承受訴訟權。查本件原提
        起自訴人牟宣力業於民國91年7月18日死亡，其子女即
    　　直系血親乙○○、甲○○（甲○○部分另經本院駁回上
      　訴確定）已於91年8月26日檢附戶籍謄本乙份，具狀向
        原審聲請承受本件自訴，經核尚無不合，應予准許。
      2.自訴人牟宣力與被告丙○○於75年9月23日簽訂不動產
        買賣契約，自訴人牟宣力將所有坐落楊梅鎮○○○○段
        97－236地號土地出售部分面積予被告丙○○，於77年
        9月7日自訴人牟宣力又與被告丙○○簽訂不動產買賣契
        約，自訴人牟宣力將所有坐落97－353地號土地（買賣
        契約誤載為97-95號，經牟宣力陳明更正，見原審卷二
        第96頁）出售予被告丙○○之情，業據自訴人牟宣力、
        被告丙○○分別於原審審理時供陳在卷（見原審卷二第
        95頁），自訴人牟宣力並陳明出售上開97－236地號土
        地價款已經付訖，97－353地號土地價款中40萬部分以
        丙○○幫其蓋房屋抵償，其餘款項丁○○已經結算（見
        原審卷二第第95頁反面、第96頁），並有不動產買賣契
        約書影本各一份（見原審卷一第57至60頁）在卷可憑。
        又，97－236地號土地，於75年12月24日由被告己○○○為代理人向楊梅地事務所聲請辦理97－236地號土地
        分割登記為97－236地號、97 －354地號2筆土地，並於
        75年12月26日完成分割登記，其中97－354地號土地於
        76年10月1日由被告庚○○（湯發煜）為代理人，以買
        賣原因聲請辦理所有權移轉登記至被告丙○○名下，97
        －236地號土地於76年10月1日由被告庚○○為代理人，
        以買賣原因聲請辦理所有權移轉登記至陳馮金妹名下，
        並均於76年10月6日完成登記；於77年11月11日由被告
        戊○○為代理人向楊梅地政事務所聲請辦理97－353地
        號土地分割登記為97－353地號、97－367地號2筆土地
        ，於77年11月17日完成分割登記，而97－367地號土地
        亦於78年4月4日由被告戊○○為代理人，以買賣原因聲
        請辦理所有權移轉登記至被告丙○○名下，並於78年4
        月7日完成登記各情，有楊梅鎮○○○○段97－236、97
        －353、97－354（見原審卷二第196頁、第197頁、第
        207頁、第208頁）、97－367地號土地登記簿謄本、楊
        梅鎮○○○○段97－236地號、97－353地號土地分割登
        記聲請書各1份、97－236地號、97－354地號、97－367
        地號土地所有權登記聲請書各一份（見原審卷一第256
        至第281頁）在卷可稽。
      3.經查，上開（78）261號建造執照案，設計人為輝池建
        築師事務所，並於78年2月3日由輝池建築師事務所向桃
        園縣政府建設局提出申請，申請案內所附之土地使用同
        意書包括：牟宣力名義出具之楊梅鎮○○○○段97－
        354 、97－236地號土地之土地使用同意書（書立日期
        76年4 月28日，此部份被告丙○○被訴盜用牟宣力印章
        偽造簽名及偽造土地使用同意書部分詳後(四)）；（78）
        663號建造執照申請案，設計人為輝池建築師事務所，
        申請案內所附之土地使用同意書包括：牟宣力名義出具
        之楊梅鎮○○○○段97－353、97－367地號土地之土地
        使用同意書（書立日期78年3月28日），有（78）261號
        建造執照申請案之蓋有執照號碼案號（261）戳章之桃
        園縣政府建設局簡便行文表、蓋有收文日期戳章之建造
        執照審查表執照申請書、土地使用同意書、（78）663
        建造執照申請案之蓋有執照號碼案號（663）戳章之桃
        園縣政府建設局簡便行文表、蓋有收文日期戳章之建造
        執照審查表執照申請書、土地使用同意書附卷可稽。
      4.雖自訴人牟宣力指訴：部分土地賣給丙○○，他擅自提
        出我的土地使用同意書，自訴人乙○○亦指訴：買賣契
        約訂立後，過戶前都會出現土地使用同意書，但父親均
        表示未曾見過，他說印象中唯一有交出印鑑證明及印鑑
        章是在最初辦理土地買賣分割時」等語；惟查任職於輝
        池建築師事務所負責繪圖、跑件之證人黃信宗於原審證
        稱：輝池建築師事務所申請建造執照都需要同意書，由
        事務所填好後拿給土地所有權人蓋章，已如前述，並
      　陳明：牟宣力部分我請陳先生、湯先生幫我約，有和牟
        宣力碰面（見原審卷四第182頁），復經原審提示78照
        字第663、261號卷宗內土地使用權同意書，訊以有關牟
      　宣力部分之用印是否有與牟宣力碰面？證人黃信宗答稱
        ：78年這一份是我承辦的，同意書是我寫的，有親自與
        牟先生碰面，請他用印（同上卷頁），按證人黃信宗僅
        係負責繪圖、跑件之職員，與本案並無利害關係，應無
        偏袒被告之虞，其證言堪予採信。且查（78）261號、
        （78）663號建造執照案附之自訴人牟宣力名義出具之
        土地使用同意書上之「牟宣力」印文，經本院比對，核
        與自訴人牟宣力向楊梅戶政事務所申請印鑑證明之「牟
        宣力」印文相同，有楊梅鎮戶政事務所桃楊鎮戶字第
        1910004849號函及檢附之印鑑證明申請書影本三份在卷
      　可稽（見原審卷四第13至16頁）；況查，自訴人牟宣力
        與被告丙○○分別於75年9月23日、77年9月7日簽訂不
        動產買賣契約，自訴人牟宣力將所有坐落楊梅鎮○○○○段97－236、97－353地號土地出售部分面積予被告丙○○，其中97－236地號分割出97－236、97－354，97
        －353 地號則分割出97－353、97－367，嗣97－236、
        97－354 地號均於76年10月6日分別移轉登記予陳馮金
        妹、丙○○，97－367地號則於78年4月7日移轉登記予
        丙○○，已如前述，可見依買賣契約，97－236、97－
        354、97－367均出售予被告丙○○，被告丙○○如因申
        請建照執照而需於土地過戶前取得土地使用同意書，衡
        情自可請牟宣力出具同意書，何以擅自偽造牟宣力簽名
        或盜用印章於土地使用同意書？亦與常理有悖。從而被
        告丙○○、丁○○辯稱並未偽造牟宣力簽名及盜用印章
        用於土地使用同意書上，亦未行使偽造之土地使用同意
        書等語，即非無據。至於本件因申請建照時致使牟宣力
        所有97-353地號土地成為既成道路，固有桃園縣政府91
        年11月1日府工建字第0910231498號函覆：「97-353地
        號.... 僅列入指定既成巷路範圍，且有取得土地使用
        同意書在案」（見原審卷四第22頁），惟查本件係自訴
        人牟宣力出具97-353地號土地使用同意書而申請建照執
        照，經本院調查並無證據足認被告等有偽造及行使偽造
        土地同意書情形，尚難僅以97-353地號土地指定為既成
        巷道而使用權受有損害等情，而推認被告等有何犯行。
    (五)上揭自訴意旨乙部分：
      1.依自訴意旨，被告等人共同侵占自楊梅鎮○○○○段97
        之15地號之土地分割後應屬自訴人子○○、癸○○、丑
        ○○○等三人所有之97－359、97之15、97之365、97之
        366地號土地，增建房屋，且將自同段97－15地號土地
        分割出之97之322地號而所有人為自訴人子○○、癸○○、丑○○○之土地所有權狀據為已有，惟查，97－
        15地號土地所有權係於76年10月1日向楊梅地政事務所
        聲請而於同年月9日由自訴人丑○○○、癸○○、子○○移轉登記予被告己○○○，嗣97－15地號土地於78年
        10月18日再分割為97－15地號、97－365地號、97－366
        地號土地，而分別登記為證人子○○（與自訴人子○○
        同姓名，不同人）、案外人宋明龍、黃建中所有；97
        －359地號土地所有權係於76年10月1日向楊梅地政事務
        所聲請而於同年月9日由自訴人丑○○○、癸○○、子
        ○○移轉登記予李汝廣；97－322地號土地係於75年
        10 月15日自同段97－15地號土地分割出來登記為自訴
        人丑○○○、癸○○、子○○所有，97－337地號土地
        係於75年10月15日自同段97－15地號土地分割出來登記
        為自訴人丑○○○、癸○○、子○○所有，有楊梅鎮○○○○段97－15、97－365、97－366地號土地登記謄本
        （見原審卷二，第160頁、第203頁、第204頁）、97－
        359地號土地登記聲請書（見原審卷四第251頁）、97－
        15地號土地所有權簿謄本影本（見原審卷三第446、450
        頁）、97－322地號土地登記簿謄本（見原審卷一第51
        頁）在卷可稽。可知自訴人子○○等指訴被告丙○○、
        丁○○、壬○○、辛○○、庚○○、戊○○、己○○○
        涉有上開侵占犯罪行為時間分別在76年10月1日、75年
        10月15日，故縱認被告丙○○、丁○○、壬○○、辛○○、庚○○、戊○○、己○○○涉嫌侵占罪成立，惟刑
        法第335條第1項侵占罪之法定刑為「五年以下有期徒刑
        、拘役或科或併科一千元以下罰金」，上開犯罪之追訴
        時效為10年，而本件自訴人丑○○○、癸○○、子○○
        於87年3月12日提起自訴，有蓋有原審收文章之自訴狀
        一份在卷可稽，且自訴人子○○自稱：（為何事隔這麼
        久提出自訴）因為75年間簽合建契約之後，於77年間結
        帳，事後我向被告催討其他帳款，因親戚關係所以今年
        （87年）才提出告訴（原審卷一第240頁），未能證明
        該期間內發生追訴權時效停止之事由，則被告丙○○、
        丁○○、壬○○、辛○○、庚○○、戊○○、己○○○
        上開行為之追訴權之時效業已完成，應為免訴之諭知。
        至上訴意旨雖認被告等為興建32戶房屋，係以分次建造
        及土地分割先後侵占自訴人子○○等之土地，為連續犯
        ，應自行為終了時起算追訴權時效云云。惟查刑法第
        335 條第1項侵占罪，性質為即時犯，係指持有他人之
        物以不法之意思變更持有為所有，一經表現意思於外部
        行為，其犯罪即已完成，不以處分行為完成為必要。依
        自訴意旨，被告等就上揭97－15、97－359地號土地申
        請所有權移轉登記時間為時間均在76年10月1日，斯時
        侵占行為即已完成，自不以渠等完成32戶建築房屋為行
        為終了時，另97－322地號土地係於75年10月15日完成
        分割登記，依自訴意旨，被告丙○○將該地土地所有權
        狀據為己有，亦可見75年10月15日為侵占完成時點，自
        無連續犯成立之餘地，附此敘明。
      2.自訴人牟宣力指述被告被告丙○○、丁○○、壬○○、
    　　辛○○、庚○○、戊○○、己○○○，於75年10月間盜
        用自訴人牟宣力印章於楊梅鎮○○○○段97之236地號
        土地使用同意書，並偽簽自訴人牟宣力姓名，偽造自訴
        人牟宣力名義出具之大平山下段97之236地號之土地同
        意書，再附於（75）2197建造執照申請案向桃園縣政府
        建設局申請建造執照；又於76年4月28日盜用自訴人牟
        宣力印章於楊梅鎮○○○○段97-236、97-354地號土地
        使用同意書，並偽簽自訴人牟宣力姓名，偽造自訴人牟
        宣力名義出具之大平山下段97－354、97－236地號之土
        地使用同意書，再附於（78）261號建造執照申請案向
      　桃園縣政府建設局申請建造執照。惟查，（75）2197號
        建造執照案，係於75年10月22日由寅○○建築師事務所
        向桃園縣政府建設局提出申請申請，案內所附之土地使
        用同意書包括：牟宣力名義出具之楊梅鎮○○○○段97
        －236地號土地之土地使用同意書（書立日期75年10月
        ）；而（78 ）261號建造執照案，於78年2月3日由輝池
        建築師事務所向桃園縣政府建設局提出申請，申請案內
        所附之土地使用同意書包括：牟宣力名義出具之楊梅鎮
        ○○○○段97－354、97－236地號土地之土地使用同意
        書（書立日期76年4月28日），有（75）2197號建造執
      　照案之蓋有執照號碼案號（2197）戳章之桃園縣政府建
        設局簡便行文表、蓋有收文日期戳章之建造執照審查表
        執照申請書、土地使用同意書及前揭（78）261號建造
        執照案資料在卷可稽。由上可見，前開以自訴人牟宣力
        名義出具之楊梅鎮○○○○段97之236地號土地使用同
        意書，係附於75年10月製作附於（75）2197號建造執照
        申請案而於75年10月22日向桃園縣政府工務局申請建造
        執照；而同段97－354、97－236地號土地之土地使用同
        意書，係於76年4月28日5日製作，附於（78）261號建
        造執照申請案而於78年2月3日向桃園縣政府工務局申請
        建造執照。可知自訴人牟宣力指訴被告丙○○、丁○○
        、壬○○、辛○○、庚○○、戊○○、己○○○涉有上
        開偽造及行使偽造私文書、使公務員登載不實文書犯罪
        行為係在75年10月、75年10月22日、76年4月28日5日（
        惟關於上開261號建造執照申請案係於78年2月3日提出
        申請，此部分並未罹於追訴權時效，其行使偽造文書部
        分，已如前述(三)），故縱認被告丙○○、丁○○、壬○○、辛○○、庚○○、戊○○、己○○○涉嫌偽造及行
        使偽造私文書罪、使公務員登載不實文書罪均成立，惟
        刑法第216條、第210條行使偽造私文書罪之法定刑為「
        五年以下有期徒刑」，而刑法第214條使公務員登載不
        實文書罪之法定刑為「三年以下有期徒刑、拘役或五百
        元以下罰金」，上開犯罪之追訴時效均為10年，而本件
        自訴人牟宣力於87年3月12日提起自訴，有蓋有原審收
        文章之自訴狀一份在卷可稽，且該期間內又未發生追訴
        權時效停止之事由，則被告丙○○、丁○○、壬○○、
        辛○○、庚○○、戊○○、己○○○上開行為之追訴權
        之時效業已完成，應為免訴之諭知。
    (六)上揭自訴意旨甲乙關於壬○○、辛○○、庚○○、戊○○
      、己○○○部分：
      自訴意旨雖指稱：被告丙○○之妻壬○○（原名黃怡菁）
      ，被告丁○○之妻己○○○，及其子女辛○○、庚○○、
      戊○○，為上開申請建造執照之起造人、辦理土地登記之
      代書乃至產權過戶之所有權人，渠等均牽涉其中，就上述
      犯行互有犯意聯絡云云。惟被告壬○○、己○○○、辛○○、庚○○、戊○○，於歷次審理中均否認犯行，且經本
      院調查後，不能證明被告丙○○、丁○○犯罪，或應諭知
      免訴，自難僅憑壬○○等人與被告丙○○、丁○○間有親
      屬關係或是擔任申請建造執照之起造人、辦理土地登記之
      代書人乃至產權過戶之所有權人，即推論渠等與被告丙○○、丁○○間有犯意聯絡而犯罪。
    (七)本案事證已明，自訴人等聲請鑑定子○○筆跡（合建契約
      80萬收訖之簽名、1075萬收據之簽名）、傳喚證人黃信宗
      、呂源金、寅○○、彭阿榮及調查建物建築規劃圖等，均
      核無必要，併予敘明。
六、綜上，上開自訴意旨甲部分，雖認被告丙○○、丁○○、壬○○、辛○○、庚○○、戊○○、己○○○涉有刑法第216
    條、第210條行使偽造私文書罪、第214條使公務員登載不實
    罪、第335條第1項普通侵占既遂罪、第339條第2項詐欺得利
    既遂罪、第342條第1項背信既遂罪，惟依卷附證據，不能形
    成本院對於被告有罪認定之確切心證，且自訴人等亦不能提
    出其他足資證明被告等犯罪之積極證據或證明方法，既不能
    證明被告等犯罪，揆諸前開法條、判例意旨，應為無罪之諭
    知。另就上開自訴意旨乙部分，經本院調查均已罹於追訴權
    時效，應為免訴之諭知。原審因而分別諭知無罪、免訴，固
    非無見被告丙○○、丁○○係依建造執照興建二層（含樓頂
    樓梯間）房屋，並非依合建契約興建二層半房屋；另，93
    年7月5日之原判決第8頁內倒數第3行誤寫「七十五年十一月
    六日附於.... 申請建照執照」，然查（75）2197建造執照
    申請案建照申請案係於75年10月22日提出申請，桃園縣政府
    於75年11月6日核准發文，惟此部分認定事實錯誤尚不影響
    判決本旨，應予更正。惟查：93年7月5日原判決主文第四行
    記載「九七－一二三六」地號，惟遍查全卷並無該地號，應
    為「九七－二三六」地號，原判決主文所載顯有錯誤。且以
    自訴人牟宣力名義出具之楊梅鎮○○○○段97－354、97 －
    236地號土地之土地使用同意書，係於76年4月28日製作附於
    （78）261號建造執照申請案，已罹於追訴權時效，原判決
    逕為無罪之諭知，亦有未洽。自訴人等上訴指摘原判決此部
    分不當雖無理由，惟原判決免訴部分既有錯誤，應由本院予
    以撤銷改判，並諭知被告丙○○、丁○○、壬○○、辛○○
    、庚○○、戊○○、己○○○被訴偽造楊梅鎮○○○○段97
    －354、97－236地號土地之土地使用同意書附於（78）261
    號建造執照案部分，免訴。原判決其餘免訴及無罪判決部分
    ，核無不合，自訴人上訴核無理由，應予駁回。
據上論斷，應依刑事訴訟法第368條、第369條第1項前段、第364
條、第302條第2款，判決如主文。
中　　華　　民　　國　　94　　年　　7 　　月　　8 　　日
                  刑事第十五庭審判長法  官  陳榮和
                                　　法  官  蔡國在
　                                　法  官  張正亞
以上正本證明與原本無異。
自訴人等就行使偽造私文書部分如不服本判決應於收受送達後10
日內向本院提出上訴書狀，其未敘述上訴之理由者並得於提起上
訴後10日內向本院補提理由書（均須按他造當事人之人數附繕本
）。
餘不得上訴。
                                    書記官  劉麗芬
中　　華　　民　　國　　94　　年　　7 　　月　　8 　　日
